【裁判字號】    98,交聲,683
【裁判日期】    980615
【裁判案由】    聲明異議
【裁判全文】
臺灣彰化地方法院交通事件裁定         98年度交聲字第683號
原處分機關  交通部公路總局臺中區監理所彰化監理站
即移送機關
異  議  人  甲○○
即受處分人
上列異議人即受處分人因違反道路交通管理處罰條例案件，對於
交通部公路總局臺中區監理所彰化監理站民國98年5 月19日所為
之處分（原處分案號：彰監四字第更裁64—I00000000 號），聲
明異議，本院裁定如下：
    主  文
原處分撤銷。
甲○○不罰。
    理  由
一、原處分意旨略以：本件異議人即受處分人甲○○於民國95年
    6 月2 日上午3 時10分許，騎乘車牌號碼TMY －785 號輕型
    機車，行經彰化縣彰化市○○路○ 段164 號前，因「酒後駕
    車，經酒精濃度測定呼氣值達1.02MG/DL ，超過標準值。」
    之違規事實，為彰化縣警察局彰化分局員警依違反道路交通
    管理處罰條例第35條第1 項第1 款之規定，以彰警交字第I0
    0000000 號違反道路交通管理事件通知單當場舉發其違規，
    並於95年6 月21日以彰監四字第裁64－I00000000 號裁決書
    ，裁處罰鍰新臺幣（下同）45000 元，並吊扣駕駛執照12個
    月，本案酒駕違規因另涉公共危險罪，經臺灣彰化地方法院
    檢察署檢察官以95年度偵字第5991號為緩起訴處分確定，受
    處分人以此理由向臺灣彰化地方法院聲明異議，經依95年度
    交聲字第593 號裁定撤銷原處分，另行裁處受處分人吊扣駕
    駛人駕駛執照12個月，並經抗告後由臺灣高等法院臺中分院
    以95年度交抗字第586 號裁定抗告駁回而確定，本所遂於98
    年5 月19日以彰監四字第更裁64－I00000000 號裁決書裁處
    罰鍰45000 元，吊扣駕駛執照12個月並施以道安講習，罰鍰
    和駕照限於98年5 月18日前繳納、繳送。按緩起訴處分乃附
    條件之不起訴處分，本質上為不起訴處分之一種，此觀刑事
    訴訟法第256 條之規定自明；至檢察官為緩起訴時依該法第
    253 條之2 第1 項規定，徵得被告之同意對被告所為之指示
    及課予負擔，係一種特殊的處遇措施，並非刑罰，因此刑事
    案件經檢察官為緩起訴處分確定後，應視為不起訴處分確定
    ，依行政罰法第26條第2 項規定，得另依違反行政法上義務
    規定裁處之，並未違反一事不二罰之法律規定云云。
二、異議意旨略以：異議人確有酒醉駕車超過規定標準，惟經臺
    灣彰化地方法院檢察署檢察官為緩起訴處分，並已履行向公
    益團體中華社會福利聯合勸募協會支付10000 元緩起訴處分
    金，但交通部公路總局臺中區監理所彰化監理站仍就同一事
    件裁處罰鍰45000 元，並吊扣駕駛執照12個月，其所為之裁
    罰顯有違一事不二罰之原則，爰依法聲明異議等語。
三、按94年2 月5 日公布，並於95年2 月5 日施行之行政罰法第
    5 條規定：「行為後法律或自治條例有變更者，適用行政機
    關最初裁處時之法律或自治條例；但裁處前之法律或自治條
    例有利於受處罰者，適用最有利於受處罰者之規定。」；又
    道路交通管理處罰條例第35條規定於94年12月28日修正公布
    ，並於95年7 月1 日施行；而本件受處分人違規行為時係95
    年6 月2 日，原處分機關為裁決時係95年6 月21日，有違反
    道路交通管理事件裁決書在卷可參，本件裁決機關裁處時係
    在上開修正道路交通管理處罰條例第35條規定施行之前；準
    此，依據前揭行政罰法第5 條規定，本件關於適用道路交通
    管理處罰條例第35條規定部分，應依照94年12月28日修正公
    布，並於95年7 月1 日施行前之規定處理，合先敘明。次按
    汽車駕駛人，駕駛汽車經測試檢定酒精濃度超過規定標準者
    ，處15000 元以上60000 元以下罰鍰，並當場移置保管其車
    輛及吊扣其駕駛執照1 年；又汽車駕駛人飲用酒類或其他類
    似物後其吐氣所含酒精濃度超過每公升0.25毫克或血液中酒
    精濃度超過百分之0.05以上者，不得駕車，修正前道路交通
    管理處罰條例第35條第1 項第1 款、道路交通安全規則第
    114 條分別定有明文。
四、經查：
    （一）本件受處分人甲○○於95年6 月2 日上午3 時10分許
          ，騎乘車牌號碼TMY －785 號輕型機車，行經彰化縣
          彰化市○○路○ 段164 號前，因「酒後駕車，經酒精
          濃度測定呼氣值達1.02MG/DL ，超過標準值。」之違
          規事實，為彰化縣警察局彰化分局員警依違反道路交
          通管理處罰條例第35條第1 項第1 款之規定，以彰警
          交字第I00000000 號違反道路交通管理事件通知單當
          場舉發其違規，原處分機關遂於95年6 月21日以彰監
          四字第裁64－I00000000 號裁決書裁處受處分人罰鍰
          45000 元，並吊扣駕駛執照12個月，惟受處分人以本
          案酒駕違規因另涉公共危險罪，業經臺灣彰化地方法
          院檢察署檢察官以95年度偵字第5991號為緩起訴處分
          確定，有違一事不二罰之理由向本院聲明異議，並由
          本院以95年度交聲字第593 號裁定撤銷原處分，另行
          裁處受處分人吊扣駕駛人駕駛執照12個月，經交通部
          公路總局臺中區監理所彰化監理站抗告後，由臺灣高
          等法院臺中分院以95年度交抗字第586 號裁定抗告駁
          回而確定；原處分機關再於98年5 月19日就同一事件
          以彰監四字第更裁64－I00000000 號裁決書裁處受處
          分人內容相同之處分等情，此有上開舉發違反道路交
          通管理事件通知單、交通部公路總局臺中區監理所彰
          化監理站違反道路交通管理事件裁決書、臺灣彰化地
          方法院檢察署95年度偵字第5991號緩起訴處分書及裁
          判書各1 紙在卷可稽。
    （二）按行政罰法第26條規定：「一行為同時觸犯刑事法律
          及違反行政法上義務規定者，依刑事法律處罰之。但
          其行為應處以其他種類行政罰或得沒入之物而未經法
          院宣告沒收者，亦得裁處之。前項行為如經不起訴處
          分或為無罪、免訴、不受理、不付審理之裁判確定者
          ，得依違反行政法上義務規定裁處之」。又其他種類
          行政罰，係指違反行政法上之義務應受裁罰性之不利
          處分，依行政罰法第2 條規定，包括限制或禁止行為
          之吊扣證照處分。究其立法目的，一行為同時觸犯刑
          事法律及違反行政法上義務規定時，由於刑罰或行政
          罰同屬對不法行為之制裁，而刑罰之懲罰作用較強，
          故依刑事法律處罰，即足資警惕時，實無一事二罰再
          處行政罰之必要，且刑事法律處罰，由法院依法定程
          序為之，較符合正當法律秩序，應予優先適用，但罰
          鍰以外之沒入或其他種類行政罰，因兼具維護公共秩
          序之作用，為達行政目的，行政機關仍得併予裁處。
          又道路交通主管機關對於汽車駕駛人酒後駕車之行為
          ，依修正前道路交通管理處罰條例第35條第1 項第1
          款規定予以裁罰，係對行為人違反行政法上義務規定
          之行政罰，而汽車駕駛人酒後駕車之行為，經測試檢
          定酒精濃度超過規定標準，涉犯刑法第185 條之3 之
          公共危險罪嫌者，道路交通主管處罰機關除有上開行
          政罰法第26條第1 項但書規定，得處以其他種類行政
          罰之情形外，關於罰鍰部分，即應依上開行政罰法第
          26條及道路交通管理處罰條例第10條規定，移送地方
          法院檢察署處理，於移送後，非有上開行政罰法第26
          條第2 項所定不起訴等事由，得依違反行政法上義務
          規定裁處者，不得再依道路交通管理處罰條例第35條
          第1 項第1 款規定，裁處行為人罰鍰之行政罰。
    （三）又酒後駕車經檢察官為緩起訴處分，並命被告向公益
          團體捐款或提供義務勞務者，被告係履行檢察官為緩
          起訴處分命令，此等命令名義上雖非刑罰，但仍係一
          種特殊處遇措施，造成被告之財產減少或義務增加，
          性質上亦屬干預人民自由之處分，與刑事制裁無異，
          實質上為刑事處罰。故檢察官為緩起訴處分並命向公
          益團體捐款者，其捐款解釋上亦屬道路交通管理處罰
          條例第35條所規定之罰金，監理機關不得再為行政裁
          罰（臺灣高等法院97年11月法律座談會第39號提案研
          討結果參照）。
    （四）查本件受處分人前開酒後駕車行為，即係一行為同時
          觸犯97年1 月2 日修正前之刑法第185 條之3 公共危
          險罪與修正前道路交通管理處罰條例第35條第1 項第
          1 款之酒醉駕車之行政罰，依上開規定，自應依刑事
          法律之修正前刑法第185 條之3 規定處罰。而受處分
          人此次酒後駕車之行為，經臺灣彰化地方法院檢察署
          檢察官以95年度偵字第5991號為緩起訴處分，其期間
          為1 年，受處分人應於收受緩起訴處分命令通知書之
          日起1 個月內，向公益團體中華社會福利聯合勸募協
          會支付10000 元緩起訴處分金，業由受處分人履行完
          畢，嗣期滿未經撤銷緩起訴處分而確定等情，有臺灣
          彰化地方法院檢察署檢察官95年度偵字第5991號緩起
          訴處分書、執行緩起訴處分命令通知書、受處分人自
          動提款機轉帳收據各1 紙在卷可稽，此固非刑法所定
          刑罰之種類，然已對異議人名譽、心理產生相當制約
          並影響異議人財產上之權利，亦應可實質該當行政罰
          法第26條第1 項之「依刑事法律」之處罰。從而，本
          件受處分人所受之具體緩起訴處分內容即向公益團體
          中華社會福利聯合勸募協會支付緩起訴處分金10000
          元，與前揭規定之不起訴處分並非相當，則以前開緩
          起訴處分所為依刑事法律處罰之實質上制裁已足，無
          重複處罰之必要。據此，原處分機關依道路交通管理
          處罰條例第35條第1 項第1 款規定，對受處分人上開
          酒後駕車之違規行為予以裁罰時，除其行為應處以其
          他種類行政罰即吊扣駕駛執照12個月及施以道安講習
          ，仍得予以裁處外，就受處分人違反行政法上義務而
          受罰鍰部分，依行政罰法第26條第1 項前段規定，即
          應依刑事法律處罰之，不得再依上揭道路交通管理處
          罰條例等規定裁罰之。是原處分機關依道路通管理處
          罰條例第35條第1 項第1 款之規定裁處受處分人罰鍰
          45000 元部分，容有違誤，自應由本院予以撤銷。
    （五）至原處分關於吊扣駕駛執照12個月部分（業已經吊扣
          處分完畢），業經原處分機關於95年6 月21日以彰監
          四字第裁64－I00000000 號裁決書裁處，經抗告後由
          臺灣高等法院臺中分院以95年度交抗字第586 號裁定
          駁回抗告而確定，並由原處分機關於95年6 月21日執
          行吊扣駕駛執照完畢等情，此有上開交通部公路總局
          臺中區監理所彰化監理站違反道路交通管理事件裁決
          書及裁判書各1 紙在卷可稽，是原處分機關自不得再
          就同一違規行為重複裁處吊扣駕駛執照。原處分機關
          於98年5 月19日再就同一事件以彰監四字第更裁64－
          I00000000 號裁決書重複裁處受處分人應受吊扣駕駛
          執照12個月，顯有違「一事不二罰原則」，自有未合
          ，是此部分亦應由本院予以撤銷，以資適法。
    （六）末按本件既係適用95年7 月1 日施行前之道路交通管
          理處罰條例第35條規定，則該條於94年12月28日增訂
          之第8 項：「經裁判確定處以罰金低於依本條例第92
          條第3 項所訂最低罰鍰基準規定者，應依本條例裁決
          繳納不足最低罰鍰部分」，自無從適用上開應補繳罰
          金不足最低罰鍰部分，附此敘明。
五、綜上，原處分機關以受處分人甲○○酒醉駕車之行為，依修
    正前道路交通管理處罰條例第35條第1 項第1 款規定，裁處
    受處分人罰鍰45000 元，並吊扣駕駛執照12個月及施以道安
    講習之處分，未能斟酌受處分人已受緩起訴處分及經吊扣駕
    駛執照處分完畢一節，即有未洽，原處分應予撤銷，另為異
    議人不罰之諭知。
據上論斷，應依道路交通案件處理辦法第20條前段，裁定如主文
。
中    華    民    國    98    年    6     月    15    日
                  交通法庭法  官  胡宜如
以上正本證明與原本無異。
如不服本裁定，應於裁定送達後五日內向本院提出抗告狀 (須附
繕本 )。
中    華    民    國    98    年    6     月    15    日
                          書記官  林淑文


司法院資訊處製作；財團法人民間司法改革基金會備份。
